【裁判字號】    89,訴,290
【裁判日期】    900320
【裁判案由】    遷讓房屋等
【裁判全文】
臺灣基隆地方法院民事判決  八十九年度訴字第二九○號
    原      告  丙○○
                戊○○
                丁○○
                甲○○
                己○○
    右  五  人
    訴訟代理人  乙○○  住台北市○○○路○段十七號九樓
    被      告  庚○○  住台北縣雙溪鄉○○路八一號
    訴訟代理人  辛○律師
右當事人間遷讓房屋等事件，本院判決如左：
    主    文
原告之訴及假執行之聲請均駁回
訴訟費用由原告負擔。
    事    實
甲、原告方面：未於最後言詞辯論期日到庭，惟其前聲明陳述如後
壹、聲明：
一、被告應將坐落台北縣雙溪鄉○○○○段二五一地號土地上之磚造建物（建號二五
    八）即門牌號碼為台北縣雙溪鄉○○路八一號房屋一棟（一、二層）等全部騰空
    後返還原告。
二、被告應自民國八十九年一月十八日起至其將前揭房屋遷讓返還原告止，按月給付
    原告新台幣一萬五千元。
三、願供擔保請准宣告假執行。
貳、陳述：
一、坐落台北縣雙溪鄉○○○○段二五一地號土地上之建物（建號二五八）即門牌號
    碼為台北縣雙溪鄉○○路八一號房屋一棟（一、二層）（下稱建號二五八建物）
    等全部，乃原告所共有，詎被告竟無權占用，經原告多次請求被告返還均遭拒絕
    ，為此依民法第七百六十七條規定，請求被告返還建號二五八建物予原告。
二、又被告無權使用建號二五八建物，致原告等受有相當於每月租金新台幣（下同）
    一萬五千元之損害，因被告自八十九年一月十八日使用迄今，為此依據民法侵權
    行為及不當得利之規定，請求被告自占用時起給付原告每月一萬五千元，迄至返
    還建號二五八建物為止。
三、對被告抗辯之陳述：
（一）目前被告所使用面臨中華路之建物應為原告所有建號二五八建物，至於被告所
      有之建號一九０建物應係位於建號二五八建物後方。
（二）建號一九０建物係坐落台北縣雙溪鄉○○○○段二五一、二五三地號二筆土地
      ，有建物登記簿謄本可考。惟依複丈成果圖所示僅編號Ｅ部分為二五三地號土
      地（面積僅有０‧五平方公尺）其餘編號則皆非建號一九０之坐落基地，因此
      複丈成果圖所示（３）支件號一九０建物平面圖，係於臨中華路馬路上之部分
      ，顯與建物坐落之基地地號及面積不符地政事務所之複丈成果圖所示之判斷，
      自有違誤。
（三）依建號二五八建物登記簿謄本（舊式）標示部第一頁，其登記原因為「新建」
      ，並非所謂「分割」，況且兩者面積相加，亦非絕對完全相等於分割前之面積
      ，因一般所謂新建的申請建造，絕非就有之分割，故顯見證人之證詞，與客觀
      記載不符，不能採信。
（四）再建號一九０建物其基地之地號原僅有一筆即雙溪鄉○○○○段二五一地號土
      地，若如證人所述係分割為二，則無論如何分割，分割後之二個建號建物坐落
      基地，依理亦應仍在原分割前之雙溪段九分坑小段二五一地號土地內，惟依建
      號一九０建物登記簿謄本記載，四十八年一月二十日，竟以錯誤發現為由，將
      另一筆二五三地號包括在內，此亦與分割之基地，只有母筆分割成支地，而無
      分割後將其他獨立地號亦包括在內之情事發生，亦足證明應非分割。
（五）末以依複丈成果圖顯示，編號Ａ、Ｂ、Ｃ、Ｄ、Ｅ等部分使用地號，竟有二五
      二之一九、二五二之二六、二五一之八一、二五三等多筆土地，設若如證人所
      述建號二五八建物係由建號一九０建物分割而來。何以原登記坐落基地僅有一
      筆，分割後竟變成多筆，雖然上開二五一之三九、二五一之八一等二筆地號可
      能由二五一地號分割而來。但二五二之一九、二五二之二六、二五三等三筆土
      地，顯非二五一地號土地而來。又複丈成果圖編號Ａ、Ｂ、Ｃ、Ｄ、Ｅ等部分
      使用面積與建物登記簿謄本亦不相符，因有以上疑點，顯見複丈成果圖及證人
      證言均不可採。
參、證據：聲請傳訊台北縣瑞芳地政事務所承辦人員，提出建物登記簿謄本、照片、
    鑑定報告為證。
乙、被告方面：
壹、聲明：原告之訴駁回。如受不利益判決願供擔保請准宣告免予假執行。
貳、陳述：
一、被告目前使用之建物門牌號碼雖亦為台北縣雙溪鄉○○路八十一號，然依據建物
    登記簿謄本記載建號為一九０之建物（下稱建號一九０建物），且所有權人為被
    告，並未使用原告所請求返還之建號二五八建物。
二、原告所主張返還之建號二五八建物所有權人為原告，而建號一九０建物之所有權
    人則為被告，此有建物謄本可證，二造並無爭執，而此二建物中緊鄰中華路建物
    之部分方為建號一九０建物，而原告所有之建號二五八建物則係位於建號一九０
    建物後方並未面臨馬路，且無獨立出入口，又無人居住，故六十七年門牌整編時
    ，並未單獨就建號二五八建物編定門牌，被告所有之建號一九０建物，其登記簿
    謄本上所載建物門牌雖仍為台北縣雙溪鄉○○路七十一號，但民國六十七年五月
    一日雙溪鄉實施門牌整編，而原中華路七十一號門牌業已改編為中華路八十一號
    ，有台灣省台北縣雙溪鄉戶政事務所門牌證明書可證，且依台灣省道路命名及門
    牌編釘辦法第十六條規定，門牌整編後，人民本得免費請求有關機關改註，故被
    告已依法向台北縣瑞芳地政事務所申請補給更改門牌後之建號一九０建物所有權
    狀，有該所人民申請登記案件收據影本可稽，尤可證明被告所有面臨道路之建號
    一九０建物，即為門牌整編後之中華路八十一號房屋，而原告所有之建號二五八
    號建物因未面臨道路且無獨立出入口，現址又無人居住因此未單獨編釘門牌，而
    係借用面臨道路之建號一九０建物之門牌，所以原告起訴請求遷讓之建號二五八
    建物與被告所有建號一九０建物雖然共用基地，且共用中華路八十一號之門牌，
    但二者既經地政機關編為二個不同建號，於法當然屬於二個獨立之不動產。
三、依據台北縣瑞芳地政事務所之複丈成果圖說明（三）所示，建號一九０建物之一
    樓明顯面臨中華路（故有騎樓標示），而建號二五八建物，則係位於建號一九０
    後方，並未面臨中華路，複丈成果圖已標示甚明。再依據建物謄本記載建號一九
    ０建物面積小於建號二五八建物甚多，參照複丈成果圖之面積計算，面臨中華路
    之建物屬於面積較小之建物，因此亦可見建號一九０建物即為面臨中華路之建物
    。而門牌號碼之編定僅為戶政事務所管理之措施，不生不動產所有權得喪變更之
    效果，因此原告不得依據建物登記簿謄本上記載之門牌號碼為主張其所有建物即
    面臨中華路之建物。
四、證人楊明遠即台北縣瑞芳地政事務所承辦人員於九十年二月十三日到院證述：「
    建號一九０建物其登記日期是三十八年十一月一日，其後四十二年九月十七日有
    分割登記，它的備考欄有分割移記二七八號（此為登記簿頁數）記載，此即為分
    割出來新的二五八建物再參閱見號二五八之登記簿上，登記日期確實載明四十二
    年九月十七日，備考欄也有加註自建物標示簿六冊二七八頁移載，此為第一個判
    斷基準，新的建號一九０與二五八建物前後位置是由建號一九０的平面圖判斷，
    而且建物二五八占用之基地只有二五一地號，建號一九０建物占用之基地包含二
    五一還有二五三，二五三地號接近中華路的地號，所以建號一九０登記有騎樓更
    可證明建號一九０建物是面臨馬路。」，業足證明原告據以請求之二五八建號建
    物，並不面臨中華路，被告所有建號一九０建物方為面臨中華路之建物，原告之
    請求並不合法。
五、又參照複丈成果圖所檢附之建物登記簿謄本，建號一九０建物三十八年十一月一
    日原來登記範圍內有騎樓地平面九‧九二平方公尺之記載，而至四十二年九月十
    七日分割登記後，仍保有騎樓地平面九‧九二平方公尺，直至四十八年一月二十
    日錯誤發現時，仍保有騎樓地平面之記載，僅面積縮小為九‧三一平方公尺而已
    ，反觀建號二五八建物自四十二年分割時起，則僅有地面層與二層面積之記載，
    而從無騎樓地平面之記載，則二建物中既僅有建號一九０建物擁有騎樓，即可確
    定，複丈成果圖之記載正確。
六、原告所質疑之建號二五八建物登記簿謄本上記載為「新建」，雖與證人楊明遠所
    述分割而來有所矛盾，但此記載即有可能係誤載，因參照登記簿謄本之備考欄記
    載應屬分割而來並無矛盾。原告此部分質疑與本案認定並無影響。
參、證據：提出建物及土地登記簿謄本三份、雙溪鄉戶政事務所門牌證明書一份、瑞
    芳地政事務所人民申請案件收據一份、建物所有權狀一份、建物登記簿謄本三份
    、建物所有權狀一份、
丙、本院履勘現場並請台北縣瑞芳地政事務所製作複丈成果圖及檢附建物謄本、申請
    建物登記所檢附之建物情狀圖。
    理      由
壹、程序方面：
    本件原告受合法通知，未於最後言詞辯論期日到場，核無民事訴訟法第三百八十
    六條各款所列情形，爰依被告之聲請，由其一造辯論而為判決。
貳、得心證之理由：
一、原告主張：其為建號二五八建物之所有權人，而被告竟無權占用其所有之建號二
    五八建物使用，因此提起本件訴訟請求被告應將建號二五八建物遷讓返還原告，
    且應賠償其占用期間原告所受相當於租金之損害。被告則以：原告固為建號二五
    八建物之所有權人，然被告並未占用建號二五八建物，其所使用者乃為建號一九
    ０之建物，而建號一九０建物為被告所有，原告請求其自目前使用為其所有之建
    物中遷出顯無理由。
二、首查，原告主張被告目前使用門牌號碼為台北縣雙溪鄉○○路八一號之建物為其
    所有，其所提出之證據乃為建號二五八之建物謄本，該建物謄本記載之所有權人
    為原告，並建物門牌號碼確實為台北縣雙溪鄉○○路八一號；然被告主張其現在
    使用之建物為其所有，並提出建號一九０之建物登記簿謄本及建物所有權狀為憑
    ，而確實記載建號一九０建物之所有權人為被告，並建物門牌號碼亦係台北縣雙
    溪鄉○○路八一號。因之，足見確實有二個建號建物共用相同門牌之情形，是以
    不得僅以門牌號碼斷認被告目前使用之建物究竟為原告所有抑或被告所有。
三、經本院至被告所使用之建物處履勘，面對台北縣雙溪鄉○○路者僅有一個大門出
    入口，屬於面對中華路之店面建物（現況如原告起訴狀所附照片所示），該部分
    目前為被告使用，惟該建物後方有一與其共用牆壁之地面一層地下一層之建物，
    而此位於後方之建物有二個門，分別開設於二建物之共用牆壁上，及最後方之牆
    壁上，而此坐落於後方之建物目前荒廢而無人使用，是以該址係存在有二個獨立
    建物要屬無疑，但因有一建物無人使用，且開向後方之門，所連接者並非正式道
    路，因此並無編設另一門牌號碼應可理解。而兩造均認為目前荒廢無人使用之建
    物為對造所有，而緊鄰中華路之店面建物為自己所有，是以經本院囑託台北縣瑞
    芳地政事務所繪測複丈成果圖，並比對土地登記資料，鑑定目前被告使用之建物
    究竟為何建號之建物。
四、台北縣瑞芳地政事務所八十九年十一月十七日以八九北縣瑞地測字第六七四九號
    函檢附複丈成果圖（如附件）暨建號一九０、二五八之舊式建物登記簿謄本各一
    份、三十八年十二月二日之建物情形填報表一份、建物情況平面圖二份到院，認
    定建號一九０建物係面臨中華路之建物，而位於後方荒廢無人使用之建物為建號
    二五八建物，復經現場繪測複丈成果圖之承辦人員楊明遠到院作證陳述其繪測複
    丈成果圖鑑定之依據：建號一九０建物其登記日期是三十八年十一月一日，其後
    四十二年九月十七日有分割登記，建物登記簿謄本的備考欄有分割移記二七八號
    （此為登記簿頁數）記載，此即為分割出來新的二五八建物，再參閱建號二五八
    之登記簿上，登記日期確實載明四十二年九月十七日，備考欄也有加註自建物標
    示簿六冊二七八頁移載，此為第一個判斷基準，新的建號一九０與二五八建物前
    後位置是由建號一九０的平面圖判斷，而且建物二五八占用之基地只有二五一地
    號，建號一九０建物占用之基地包含二五一地號還有二五三地號，二五三地號接
    近中華路的地號，而且建號一九０登記有騎樓更可證明建號一九０建物是面臨馬
    路等語。縱上證人證言及隨複丈成果圖檢附之登記資料，業足認定被告目前使用
    之建物應為建號一九０建物，而依據建物登記簿謄本記載，建號一九０建物為被
    告所有，原告並無所有權，原告所有之建物二五八建物乃位於建號一九０建物後
    方，且被告並未使用，因此原告請求被告自目前使用之建物中遷出，並無理由，
    應予駁回。又被告目前使用之建物既為被告自己所有，並非原告所有，原告主張
    被告占用原告建物，應給付相當於租金之賠償，亦無理由，均應駁回。
五、至原告所質疑建號一九０建物登記簿上何以有「登記錯誤」而得更正部分登記之
    情形，暨建號二五八建物登記原因竟記載成「新建」等二項，經本院函詢台北縣
    瑞芳地政事務所覆稱，均因年代久遠原卷宗已滅失，無從知悉原委，則二項登記
    究竟原委如何既無法獲知，即不得據此推翻本件認定，附此敘明。
六、原告之訴既經駁回，其假執行之聲請亦失所附麗，應併予駁回。
七、結論：原告之訴為無理由，依民事訴訟法第三百八十五條第一項前段、第七十八
    條、第八十五條第一項前段，判決如主文。
中      華      民      國    九十      年      三      月     二十     日
~B台灣基隆地方法院民事庭
~B    法      官  王翠芬
右為正本係照原本作成。
如對本判決上訴，須於判決送達後廿日內向本院提出上訴狀，敘述上訴理由，上訴於
臺灣高等法院，並按他造當事人之人數附具繕本。
中      華      民      國    九十      年      三      月     二十一   日
~B    書  記  官  林苑珍


司法院資訊處製作；財團法人民間司法改革基金會備份。
